臺灣高等法院高雄分院民事裁定　　　　　96年度家抗字第24號
抗　告　人　甲○○
相　對　人　乙○○
　　　　　　　　　　　　han.
上列當事人因離婚等事件，抗告人對於民國96年5 月14日臺灣高
雄地方法院96年度聲字第19號所為裁定提起抗告，本院裁定如下
：
    主  文
抗告駁回。
抗告訴訟費用由抗告人負擔。
    理  由
一、抗告意旨略以：兩造於民國83年1 月3 日結婚後雖定居於南
    非約翰尼斯堡，惟抗告人於88年5 月間即攜子孫立瑄返回台
    灣，且因工作因素居住於高雄市，迄至93年5 月間伊購置高
    雄市鼓山區○○○○街59巷16號房屋後，即與孫立瑄遷入該
    址居住至今，伊既住居於高雄市，則臺灣高雄地方法院自有
    管轄權。而相對人現於中華民國並無住所，依民事訴訟法第
    568 條第2 項規定，雖得以其在國內最後之住所地法院即臺
    灣嘉義地方法院為管轄法院，惟為因應人事訴訟非訟化之修
    法趨勢，不應受辯論主義或處分權主義之限制，傳統訴訟架
    構下「以原就被」原則應逐漸被排除，是民事訴訟法第568
    條第1 項前段所謂之「夫妻住所地」，應從寬解為兼含「夫
    之住所地」及「妻之住所地」，以符人事訴訟程序設定專屬
    管轄之立法本意。是本件兩造間之離婚等訴訟，臺灣高雄地
    方法院或臺灣嘉義地方法院均有管轄權，伊自可向臺灣高雄
    地方法院提起本件離婚訴訟，爰求為廢棄原裁定云云。
二、按民事訴訟法第568 條第1 項前段規定，婚姻無效或撤銷婚
    姻，與確認婚姻成立或不成立及離婚或夫妻同居之訴，專屬
    夫妻之住所地或夫、妻死亡時住所地之法院管轄。該條項所
    稱之「專屬夫妻之住所地」，係指專屬夫妻「共同」住所地
    之法院而言，此觀該條項文字未規定為「專屬夫或妻之住所
    地」或「專屬夫、妻之住所地」，及該條項於75年修正時，
    特揭櫫「依民法第20條第2 項『一人不得同時有兩住所』之
    規定，夫妻住所必屬同一，亦即夫之住所即為妻之住所或妻
    之住所即為夫之住所，爰將第一項『專屬夫或贅夫之妻之住
    所地或其死亡時住所地』修正為『專屬夫妻之住所地或夫、
    妻死亡時住所地』」為其立法理由，並參照民法第1002條「
    夫妻之住所，由雙方共同協議之；未為協議或協議不成時，
    得聲請法院定之。法院為前項裁定前，以夫妻共同戶籍地推
    定為其住所」之規定暨司法院大法官會議釋字第452 號解釋
    之意旨自明（最高法院95年度台抗字第595 號裁定參照）。
    又夫妻在中華民國無住所或其住所不明者，以被告在中華民
    國最後之住所視為其住所，由該最後住所地之法院管轄，此
    觀民事訴訟法第568 條第2 項準用同法第1 條第2 項規定自
    明。是以本件離婚訴訟，應以兩造婚後之共同住所地法院為
    管轄法院，惟查兩造於83年間結婚後即出境南非，並設定住
    所於南非約翰尼斯堡，相對人出境前之最後住所為嘉義縣大
    林鎮○○路242 號，抗告人於88年5 月16日入境後，即設籍
    於高雄市鼓山區○○○○街59巷16號等情，業經抗告人陳明
    在卷（原審卷第2 、70頁），並提出戶籍謄本及戶籍登記簿
    謄本附卷（原審卷第20、21頁）可稽，顯見兩造之共同住所
    設於南非約翰尼斯堡，在國內並無住所，依民事訴訟法第56
    8 條第2 項準用同法第1 條第2 項之規定，應以被告即相對
    人最後住所地所在之臺灣嘉義地方法院為管轄法院。抗告人
    雖以前詞置辯，惟其立論結果，將導致夫或妻得以單方遷移
    住所之方式，創設不同之管轄法院，有悖離婚訴訟應由專屬
    法院管轄之立法意旨，委不足採。抗告人向無管轄權之臺灣
    高雄地方法院起訴，即有未合。原法院依職權將本件移送臺
    灣嘉義地方法院，核無違誤，抗告意旨求予廢棄，並無理由
    ，應予駁回。
三、據上論結，本件抗告為無理由，依民事訴訟法第495 條之1
    、第449 條第1 項、第95條、第78條，裁定如主文。
中　　華　　民　　國　　96　　年　　12　　月　　5 　　日
                            家事法庭
                                審判長法官  蔡文貴
                                法      官  黃科瑜
                                法      官  徐文祥
以上正本證明與原本無異。
如不服本裁定應於送達後10日內向本院提出再抗告狀 (並按他造
當事人之人數附繕本)， 並繳納再抗告費新臺幣1,000 元。再為
抗告應以適用法規顯有錯誤為理由，並經本院之許可，該許可以
原裁定所涉及之法律見解具有原則上之重要性者為限，並委任律
師為代理人。
中　　華　　民　　國　　96　　年　　12　　月　　6 　　日
                                書  記  官  陳金卿
